【裁判字號】    92,苗簡,26
【裁判日期】    920127
【裁判案由】    租佃爭議
【裁判全文】
臺灣苗栗地方法院民事簡易判決                      九十二年度苗簡字第二六號
    原      告  甲○○
    訴訟代理人  吳亨加
    被      告  財政部國有財產局臺灣中區辦事處新竹分處
    法定代理人  彭信淡
    訴訟代理人  梁雪雅
右當事人間請求租佃爭議事件，本院判決如左：
    主      文
原告之訴及假執行之聲請均駁回。
訴訟費用由原告負擔。
    事實及理由
一、兩造之聲明及陳述要旨：
（一）原告方面：原告向被告承租苗栗縣後龍鎮○○○段第四六七四、四八六二、四
      八六三地號等三筆土地（下稱「系爭三筆土地」），嗣因其中同段四八六二、
      四八六三等二筆土地有簿無圖，經原放租機關苗栗縣政府於民國八十九年間施
      測結果，分別改編為同段七六九之一、七六九之一九八地號土地，繼續出租與
      原告。詎被告以違反耕地三七五減租條例第十六條第一項「承租人應自任耕作
      」之規定，而認原租約全部無效。惟查，耕地三七五減租條例第十六條第二項
      所謂原訂租約無效，係指承租人違反前項所定不自任耕作之強制規定，否則即
      不得主張租約無效。原告在租約期間自始即自任耕作亦無轉租他人，揆諸前揭
      規定，原告無一違反，是被告片面指訴並無依據，況原告自始即依上開租地耕
      作為生，豈有不自耕之理。原告在承租期間因爭執不能耕作而有損失，依系爭
      面積按原告往例耕作每年三季、分別種植花生、大西瓜、食用甘藷等農作，自
      八十六年五月起至九十年止，共計可收成九十八萬六千七百六十三元。為此請
      求：１、確認兩造間就坐落苗栗縣後龍鎮○○○段四六七四、七六九之一、七
      六九之一九八地號等三筆土地租賃關係存在；２、被告應給付原告新臺幣（下
      同）九十八萬六千七百六十三元及自訴狀繕本送達翌日起至清償日止，按年息
      百分之五計算之利息。
（二）被告方面：本案原告於系爭三筆土地其中之七六九之一、七六九之一九八國有
      土地竊盜砂土，業經臺灣高等法院臺中分院以八十七年度上易字第三五三三號
      刑事判決確定，是原告違反三七五減租條例第十六條承租人應自任耕作之規定
      ，原訂約於承租人未自任耕作時起，當然、絕對、自始無效，縱事後恢復耕作
      ，原訂耕地租賃契約仍無法存續。
（三）本院依職權調閱臺灣高等法院臺中分院八十七年度上易字第三五三三號確定判
      決刑事卷宗。
二、得心證之理由：
（一）按「國有財產撥給各地國家機關使用者，名義上雖仍為國有，實際上即為使用
      機關行使所有人之權利，故對於是類財產，向准由管領機關起訴或應訴」，最
      高法院著有五十一年臺上字第二六八○號判例，可資參照。惟此僅為訴訟上之
      便利，承認管領機關有當事人能力，實體法上之權利義務，仍應歸屬於國家（
      司法院八一廳民一字第○二六九六號函參照）。經查：本件系爭之苗栗縣後龍
      鎮○○○段第四六七四、四八六二、四八六三地號等三筆土地雖為國有，但管
      理及出租機關則為財政部國有財產局臺灣中區辦事處新竹分處，此有原告提出
      、被告不爭執其為真正之國有耕地租賃契約書、苗栗縣政府八十九年五月一日
      開會記錄影本等件附本院卷第十一、十二頁可證，揆諸前說明，本件原告請求
      確認系爭租賃關係，則被告自有當事人適格及當事人能力無訛，合先敘明。
（二）本件原告主張：原告甲○○向被告財政部國有財產局中區辦事處新竹分處承租
      苗栗縣後龍鎮○○○段第四六七四、四八六二、四八六三地號等三筆土地，嗣
      因其中同段四八六二、四八六三等二筆土地有簿無圖，經原放租機關苗栗縣政
      府於八十九年間施測結果，分別改編為同段七六九之一、七六九之一九八地號
      等三筆土地，曾出租與原告之事實，為兩造所不爭執，復有原告提出、被告不
      爭執其為真正之上開國有耕地租賃契約書、苗栗縣政府八十九年五月一日開會
      記錄影本等件可證，應堪信為真實。是本件兩造之爭點厥在於被告是否違反耕
      地三七五減租第十六條不自任耕作之規定。
（三）被告抗辯：原告自八十六年二月五日起，至同年四月二十二日止，以整地為由
      ，僱請訴外人解秋楠連續多次以挖土機挖取苗栗縣後龍鎮○○○段七六九之一
      、七六九之一九八地號土地之土石，計挖取零點二四四一公頃，體積共約五千
      三百二十立方公尺，並交由解秋楠將其中之一部分砂土載運至不知情之新竹縣
      南工預拌廠，以每立方公尺六十元之價格，販售予上開預拌廠，其餘則堆置於
      其旁訴外人陳萬富所有之同段七六九之二九地號土地上之事實，為被告所不爭
      執，而前開臺灣高等法院臺中分院八十七年度上易字第三五三三號確定之刑事
      判決，除同此認定外，並認原告共同連續竊盜（盜採上開國有土地之砂石），
      因而判處原告有期徒刑拾月，是被告此部分抗辯應屬實在。按「耕地三七五減
      租條例第十六條第一項所謂承租人應自任耕作，係指承租人應以承租之土地供
      自己從事耕作之用而言；如承租人以承租之土地建築房屋居住或供其他非耕作
      之用者，均不在自任耕作之列，應構成同條第二項所定原訂租約無效之原因」
      ，最高法院著有七十年度臺上字第四六三七號判例，可資參照。是原告既在前
      開承租之耕地上，從事採取砂石等之非耕作用途，即有耕地三七五減租條例第
      十六條第二項規定所訂租約無效之原因，此不因原告是否同時在上開耕地上耕
      作或是否確有轉租之行為而受影響。
（四）又按「耕地三七五減租條例第十六條第二項所謂原定租約無效，固係指轉租及
      未轉租部分之全部租約均無效而言，然究以同一租約為限，並非謂同一當事人
      間所訂其他非同一之耕地租約，亦概歸於無效」，最高法院著有六十六年度臺
      上字第七六一號判例，可供參酌。系爭三筆土地既基於同一之上開租約（見本
      院卷第十一頁），則原告在其中二筆土地上耕作，揆諸前揭判例及民法第一百
      十一條前段「法律行為之一部分無效，全部皆為無效」之規定，其全部租約均
      屬無效。其無效為自始、當然、確定無效，則原告請求確認上開租約存在，並
      請求因未能耕作之損害賠償，均屬無據，應予駁回。
三、本件原告之訴既無理由，則其假執行之聲請即失所附麗，應予駁回。
四、本件事證已臻明確，兩造其餘攻擊防禦方法及舉證，核與判決結果無影響，爰不
    另一一論述，附此敘明。
五、結論：本件原告之訴為無理由，依民事訴訟法第四百三十六條第二項、第七十八
    條，判決如主文。
中      華      民      國    九十二    年      一      月    二十七    日
                                臺灣苗栗地方法院苗栗簡易庭
                                        法      官  伍偉華
右正本證明與原本無異。
如對本判決上訴，應於判決送達後二十日內向本院提出上訴狀。
                                        法院書記官  黃秀娟
中      華      民      國    九十二    年      一      月    二十七    日


司法院資訊處製作；財團法人民間司法改革基金會備份。
